臺灣臺中地方法院刑事判決　　　　　　　　　　　　　九十年度易字第三七八七號
　　公　訴　人　臺灣臺中地方法院檢察署檢察官
　　被　　　告　丙○○
　　選任辯護人　劉榮滄
右列被告因業務侵占案件，經檢察官提起公訴（八十九年度偵續字第一三七號），本
院判決如左：
    主  文
丙○○意圖為自己不法之所有，而侵占對於業務上所持有之物，處有期徒刑陸月，如
易科罰金，以參佰元折算壹日。
    事  實
一、丙○○（涉嫌詐欺部分另經臺灣臺中地方法院檢察署檢察官不起訴處分）係設於
    彰化縣溪湖鎮○○里○○路三三九號「旺丘開發建設有限公司」（下稱旺丘建設
    公司，於民國八十三年五月十一日設立）之董事，然實為該公司實際經營者，係
    執行業務之人。丙○○於民國（下同）八十三年間為融資興建「大學市大廈」，
    向股東言明，由丙○○、許桑柘、巫萬進、巫林玉綢為債務人而以公司土地（實
    際上係以旺丘建設公司之資金購買，然名義上將來登記為案外人即丙○○之堂兄
    許桑柘所有之坐落彰化縣溪湖鎮○○段五三八地號、同段五三九地號、同段五四
    五地號土地，及坐落彰化縣溪湖鎮○○路○段一五二號建物，原係向案外人巫萬
    進、巫林玉綢買受而來，於八十三年六月十六日設定抵押當時仍登記為案外人巫
    萬進、巫林玉綢之名義，八十三年七月十八日登記為許桑柘所有，嗣於八十四年
    八月二十一日始登記為旺丘建設公司所有）於八十三年六月十六日向彰化市第一
    信用合作社和美分社設定最高限額抵押新臺幣（下同）六千三百六十萬元（於八
    十六年十二月二十三日因清償而塗銷該最高限額抵押登記），而實際抵押貸款四
    千六百萬元，因丙○○個人尚有其他投資亟需金錢周轉，竟萌意圖為自己不法之
    所有，未召集股東會徵得股東之同意，即利用前開公司土地向彰化市第一信用合
    作社和美分社貸款四千六百萬元之際，另追加貸款七百萬元，共五千三百萬元，
    分別於八十三年六月三十日及七月八日間，由和美分社分別撥款三千四百萬元及
    一千九百萬元匯入丙○○在彰化市第一信用合作社和美分社第○五二五○之一之
    ○帳號之活期儲蓄存款個人之銀行帳戶，丙○○僅將其中四千六百萬元交由公司
    會計以支應興建「大學市大廈」之工程款，餘七百萬元則侵吞入己，並由公司支
    付所有貸款利息，嗣於八十七年間經股東甲○○調閱公司帳冊，而得知上情。
二、案經甲○○訴請臺灣臺中地方法院檢察署檢察官偵查起訴。
    理  由
一、訊據被告丙○○固坦承借用公司土地貸款五千三百萬元中之七百萬元另案投資之
    事實，然矢口否認涉有右揭侵占犯行，辯稱：係經股東會同意由貸款五千三百萬
    元中撥出七百萬元借給伊，並由伊支付利息，伊係徵得股東之同意，有許雄飛、
    庚○○、己○○、乙○○之同意，此係與公司間民事借貸，且所有貸款均已還清
    了，伊無侵占云云。惟查（一）、被告丙○○右揭犯罪事實，業據告訴人甲○○
    於偵查中指訴歷歷，復有旺丘建設公司設立登記事項卡、旺丘建設公司章程、會
    計所製作短期帳目影本、存款影本、土地登記簿謄本、土地登記申請書、他項權
    利證明書、抵押權設定契約書、被告丙○○在彰化市第一信用合作社和美分社第
    ○五二五○之一之○帳號之活期儲蓄存款個人之銀行帳戶存提明細等附卷可稽。
    而經核前揭旺丘建設公司之會計所製作短期帳目內並未記載前開以公司土地貸款
    五千三百萬元中之七百萬元，顯有可疑。（二）、且按公司之資金除因公司間業
    務交易行為有融通資金之必要，不得貸與股東或其他個人，此為公司法第十五條
    第二項所明文禁止。因此依被告右揭辯稱情節所顯示，已明顯違反禁止規定，且
    均無法提出相關股東會會議紀錄、借據、付息及清償借款之憑據。再者，被告丙○○所舉證人許雄飛於八十九年三月八日雖到庭證述稱，公司所抵押貸款五千三
    百萬元中之七百萬元，經股東五至六人決議借予被告丙○○，當時股東尚有被告
    丙○○、庚○○、己○○、乙○○等人云云（見臺灣臺中地方法院檢察署八十九
    年度偵字第二三六○號偵查卷第六、七頁）。證人丁○○於本院九十一年三月十
    九日審理時，到庭亦證稱如下：
    問：你是不是旺丘建設的股東？
    證人丁○○：是的。
    問：你們公司有無開股東會，同意要貸款？
    證人丁○○：有，有同意要抵押借款四千六百萬元。
    問：股東會時，是否有同意除了這四千六百萬元，要另多貸七百萬元給被告個人
        使用？
    證人丁○○：有的。
    法官請被告暫退庭外，隔離訊問。
    問：何時何地何人同意上開多貸七百萬供被告個人使用的情形？
    證人丁○○：時間我不記得了，地點在溪湖鎮○○路三三九號公司內談的，有證
                人乙○○、證人己○○、證人庚○○還有我與被告共五人，當時被
                告有開口說要多貸這些錢，當時其他的人說只要被告能處理不要拖
                累公司就沒有關係，有談到利息要被告自己處理，沒有做股東會議
                紀錄。
    問：當天是開股東會還是私底下說的？
    證人丁○○：開會講的，之所以沒有做會議紀錄是因為當時公司制度不是很健全
                。
    問：你們股東有什麼權利把公司款項借給個人使用？
    證人丁○○：不知道。
    問：當天每個人都同意？
    證人丁○○：起初有的不願意，但是因為她錢不夠，公司無法運轉，所以後來才
                同意。
    問：公司與個人的錢為何混在一起？
    證人丁○○：她就說她不夠錢，但是確實是不可以公私不分。
    然經核旺丘建設公司係屬「有限公司」，抵押貸款當時股東僅為被告丙○○、告
    訴人甲○○、戊○○、庚○○、丁○○五人，此有該公司設立登記事項卡（見臺
    灣臺中地方法院檢察署八十八年度他字第一○六○號卷第二十二之一頁）一份在
    卷可憑，是證人許雄飛所稱，當時股東尚有己○○、乙○○等人云云，顯與事實
    不符，難予憑採。另經本院傳喚證人戊○○於本院九十一年三月十九日審理時，
    到庭具結證稱如下：
    問：你是不是旺丘建設公司的股東？
    證人戊○○：是的，何時開始是股東我忘了，公司成立一開始我有認購一股，一
                股股金二百萬元。
    問：公司何時成立？
    被告：八十三年五月間成立的，於八十六年底解散的，但是沒有去辦解散登記。
    證人戊○○：成立時我就參加了。
    問：本案你知道的情形？
    證人戊○○：我不大清楚。
    問：你們公司有無開股東會，同意把你們公司的錢借給被告個人使用？
    證人戊○○：我曉得被告好像有多貸一些，可能是她自己錢不夠，多貸的她自己
                要用的。
    問：公司有無同意被告多貸七百萬元？
    證人戊○○：我不知道。
    問：之後，你知道這七百萬如何用途？
    證人戊○○：不知道。
    問：這七百萬利息怎麼付？
    證人戊○○：不知道。公司自己會做帳。
    問：對證人戊○○證詞有何意見？
    被告：沒有。
    再經本院傳喚證人己○○、乙○○於本院九十一年五月十四日審理時，到庭具結
    證稱如下：
    問：你與被告丙○○是否同為旺丘建設公司的股東？
    證人己○○：是。
    問：被告丙○○有無在八十三年六月卅日與七月八日間，把公司的七百萬元挪為
        己用？
    證人己○○：我不知道，我沒有看帳簿。
    問：你們有無開股東會，同意把這筆錢借給她用？
    證人己○○：沒有。
    問：你投資賺還是虧？
    證人己○○：這是第二次，我投資二百萬，都虧錢。以前在二林鎮有投資過一次
                三百五十萬，一百萬賺了六十五萬，淨賺二百一十萬。第二次投資
                後，資本額不足，又辦理增資，我又繳了增資款二百萬元，後來我
                只分回一戶，但是因為該戶是約兩百五十幾萬，所以我又補了五十
                幾萬給公司，該屋現在市價一百六十萬，迄今賣不出去。
    問：會不會很氣被告丙○○？
    證人己○○：不會，事業都是有風險。
    問：辯護人有何意見？
    辯護人：沒有。
    問：你有無投資大學市大廈的興建？
    證人乙○○：有，我的投資額與證人己○○完全一樣。我的情形跟證人己○○完
                全一樣，我分回來的房子比較大，我又補了四十幾萬，但是因為我
                的房子比較上面，所以補比較少的錢。
    問：你們有無開過股東會，同意公司借七百萬元給被告丙○○？
    證人乙○○：沒有。
    問：對證人乙○○當庭所述有何意見？
    辯護人：沒有意見。
    問：你們股東會沒有討論過此事，但是後來你們知不知道此事？
    證人乙○○、證人己○○：後來才知道，而且被告丙○○用了公司七百萬的款項
                            的利息也是公司支付的，那是後來到銀行會算時才知
                            道的，至於會算之前的利息何人支付的不清楚。
    且被告丙○○於本院九十一年一月二十二日審理時，到庭供述稱如下：
    問：有徵得公司股東同意的資料？
    被告丙○○：沒有資料。
    問：貸款五千三百萬是不是都由公司支付貸款利息？（提示告訴狀所附證據二）
    被告丙○○：該帳戶係我的帳戶沒有錯。
    告訴人甲○○：上開帳戶係被告彰化一信和美分社的帳戶沒有錯。
    問：依據該帳戶八十三年間的利息都是從貸款金額裡面支出，有何意見？（提示
        ）
    被告丙○○：對。
    告訴人甲○○：對。
    問：還款資金哪來的？
    被告丙○○：公司的。
    被告丙○○復於本院九十一年五月十四日審理時，到庭亦供述稱如下：
    法官請被告丙○○入庭應訊。
    問：對證人己○○、證人乙○○當庭所述有何意見？（告以證人當庭所述要旨）
    被告丙○○：公司還沒有開始營運之前是我付的，到最後有一段期間是公司付的
                沒有錯，也有一段期間利息沒有付。
    是基上所述，除被告丙○○所舉證人許雄飛前開證詞之不符事實外，被告丙○○
    所另舉之證人戊○○、己○○、乙○○亦均否認該公司有開股東會，曾同意過要
    將抵押借款五千三百萬元中撥出七百萬元出借給被告丙○○。此外，並無任何其
    他積極證據足資證明股東會確有同意由貸款五千三百萬元中撥出七百萬元出借給
    被告丙○○，且利息亦經被告丙○○直承係由貸款金額裡面支付，償還貸款資金
    又係由該公司而來等情，詳如前揭筆錄。故而，被告丙○○前述所辯，係經股東
    會同意由貸款五千三百萬元中撥出七百萬元出借給其，並由其支付利息，其係徵
    得股東之同意，有許雄飛、庚○○、己○○、乙○○之同意，此係與公司間民事
    借貸云云，及證人丁○○附和迴護被告丙○○之證詞，均委無足取，自難採為對
    被告有利事實認定之證據。是被告丙○○徒事後空言否認犯罪，推由股東會同意
    云云，實難令人遽信。（三）、另經查核被告丙○○在彰化市第一信用合作社和
    美分社第○五二五○之一之○帳號之活期儲蓄存款個人之銀行帳戶存提明細之存
    入金額欄位中，明確載明彰化一信和美分社分別於八十三年六月三十日及八十三
    年七月八日放款三千四百萬元及一千九百萬元，總計放款五千三百萬元；復核與
    同由公司會計所製作該公司短期帳目中僅載明公司實收銀行（彰化一信和美分社
    ）貸款四千六百萬元，顯短收七百萬元貸款之情況，再依卷附右開帳目又有另向
    股東等人借款之情形可知，旺丘建設公司資金顯已吃緊，還款已有未逮，豈有可
    能將大筆資金借予被告丙○○，又大違常情此筆債權隻字均未敘明，而被告丙○○復不否認借款之事實，堪認股東甲○○之指訴非虛。另被告委任之辯護人並為
    其辯護稱：貸款利息係由被告丙○○在彰化市第一信用合作社和美分社第○五二
    五○之一之○帳號之活期儲蓄存款個人之銀行帳戶內支付等語，雖並提出該帳戶
    之存提明細一份為證。惟經查核該帳戶，原即係本件五千三百萬元抵押貸款匯入
    之帳戶，並無其他證據足資證明支付本件抵押貸款利息之資金係由被告丙○○其
    他資金所償付，亦難資為對被告有利事實認定之證據。（四）、再按有限公司董
    事係公司負責執行業務之人，且其負製作資產負債表、財產目錄、損益表、股東
    權益變動及現金流量表等相關帳冊之責任，對帳冊之基本資料自應有所了解，此
    為常情，惟經訊問被告丙○○有關經營之公司收支及興建不動產轉讓等資料，被
    告丙○○均供稱不知或不復記憶，且被告丙○○存款簿中既載有存入銀行貸款之
    資料，卻又不載明該七百萬元借款去向，在在均與常情有違，復未能將公司確實
    進行清算程序，而被告所辯又有上開違反常情之處，顯然其係為圖掩飾將該銀行
    貸款侵占入己之犯行。是綜據上述，被告丙○○空言否認，所辯無非臨訟畏罪飾
    卸之詞，要無足採，事證已臻明確，被告丙○○犯行洵堪認定。
二、核被告丙○○所為，係犯刑法第三百三十六條第二項之業務侵占罪。爰審酌被告
    丙○○犯罪之動機、目的、手段、品行尚佳，並無不良前科，此有台灣台中地方
    法院檢察署刑案資料查註紀錄表一份在卷可按、所生危害及犯罪後猶飾詞狡賴犯
    行，且犯罪後迄今仍未與告訴人甲○○達成民事和解，取得諒解，惟前開向彰化
    市第一信用合作社和美分社貸款之五千三百萬元均已清償完畢，於八十三年六月
    十六日所設定之最高限額抵押六千三百六十萬元亦已於八十六年十二月二十三日
    因清償而塗銷該最高限額抵押登記完訖，損害已然減至最低等一切情狀，量處如
    主文所示之刑，並依修正後刑法第四十一條第一項前段規定諭知易科罰金之折算
    標準，以資懲儆。查被告等人行為後，刑法第四十一條業已於九十年一月十日修
    正公布，同年月十二日生效，修正後刑法第四十一條第一項前段規定「犯最重本
    刑為五年以下有期徒刑以下之刑之罪，而受六個月以下有期徒刑或拘役之宣告，
    因身體、教育、職業、家庭之關係或其他正當理由，執行顯有困難者，得以一元
    以上三元以下折算一日，易科罰金。」，與修正前刑法第四十一條規定「犯最重
    本刑為三年以下有期徒刑以下之刑之罪，受六個月以下有期徒刑或拘役之宣告，
    因身體、教育、職業、家庭之關係，執行顯有困難者，得以一元以上三元以下折
    算一日，易科罰金。」不同。比較新舊法結果，以新法較有利於行為人，故依刑
    法第二條第一項前段規定，本件自應適用裁判時之法律即修正後刑法第四十一條
    第一項前段之規定，併此敘明。
據上論斷，應依刑事訴訟法第二百九十九條第一項前段、刑法第二條第一項前段、第
三百三十六條第二項、第四十一條第一項前段（修正後）、罰金罰鍰提高標準條例第
一條前段、第二條，判決如主文。
中      華      民      國    九十一    年      五月    二十八    日
                                        臺灣臺中地方法院刑事第四庭
                                            法  官      洪  俊  誠
右正本證明與原本無異。
如不服本判決，應於判決送達後十日內向本院提出上訴狀，上訴於臺灣高等法院臺中
分院(須附繕本)。
                                            書記官      胡  美  娟
中      華      民      國    九十一    年      五      月    二十八    日
附錄論罪科刑實體法條文：
刑法第三百三十五條：
意圖為自己或第三人不法之所有，而侵占自己持有他人之物者，處五年以下有期徒刑
、拘役或科或併科一千元以下罰金。
(罰金部份業經提高十倍為一萬元)
 前項之未遂犯罰之。
刑法第三百三十六條：
對於公務上或因公益所持有之物，犯前條第一項之罪者，處一年以上七年以下有期徒
刑，得併科五千元以下罰金。
(罰金部份業經提高十倍為五萬元)
對於業務上所持有之物，犯前條第一項之罪者，處六月以上五年以下有期徒刑，得併
科三千元以下罰金。
(罰金部份業經提高十倍為三萬元)
前二項之未遂犯罰之。
